【裁判字號】    99,交聲,3532
【裁判日期】    990930
【裁判案由】    聲明異議
【裁判全文】
臺灣臺中地方法院交通事件裁定        99年度交聲字第3532號
原處分機關  交通部公路總局臺中區監理所豐原監理站
異  議  人
即受處分人  甲○○
上列受處分人因違反道路交通管理處罰條例事件，對於交通部公
路總局臺中區監理所豐原監理站民國99年 9月10日所為之處分（
豐監稽違字第裁 63－HD0000000號裁決書），聲明異議，本院裁
定如下：
    主  文
原處分關於裁處罰鍰新臺幣肆萬伍仟元部分撤銷。
前項撤銷部分，甲○○不罰。
    理  由
一、原處分機關交通部公路總局臺中區監理所豐原監理站以：受
    處分人甲○○於民國98年 8月28日22時54分許，駕駛車牌號
    碼 FP5-158號普通重型機車，在臺中縣東勢鎮○○街西新巷
    89之 8號前，因「酒醉駕車，經測試值為0.79mg/l不合格」
    之違規，為臺中縣警察局東勢分局員警以中縣警交字第HD00
    00000 號舉發違反道路交通管理事件通知單舉發違規。受處
    分人於前揭時間、地點被舉發違規事實，係違反道路交通管
    理處罰條例第35條第1項第 1款規定，原處分機關遂於99年9
    月10以豐監稽違字第裁 63－HD0000000號裁決書裁處受處分
    人罰鍰新臺幣（下同）4萬5千元，吊扣駕駛執照12個月（併
    他案執行吊銷），施以道安講習，受處分人僅就處分罰鍰部
    分不服，具狀聲明異議等語。
二、本件異議人即受處分人異議意旨則略以：受處分人酒駕違規
    案。檢察官依刑事訴訟法第253條之2之規定已諭知受處分人
    向指定之公益團體或社區提供40小時之義務勞務及參加法治
    教育 2場次。惟豐原監理站又依道路交通管理處罰條例第35
    條第 1項裁處酒駕違規罰鍰4萬5千元，有違行政罰法第26條
    規定一事不二罰立法意旨，且行政罰法第26條文並無緩起訴
    處分之規定，請求撤銷原處分有關罰鍰部分等語。
三、經查：
  (一)按汽車駕駛人飲用酒類或其他類似物後，其吐氣所含酒精濃
    度超過每公升0.25毫克或血液中酒精濃度超過百分之0.05以
    上者，不得駕車；汽車駕駛人，有第35條第 1項規定之酒後
    駕車情形，應接受道路交通安全講習；汽車駕駛人，駕駛汽
    車經測試檢定酒精濃度超過規定標準者，處 1萬5千元以上6
    萬元以下罰鍰，並當場移置保管該汽車及吊扣其駕駛執照 1
    年，道路交通安全規則第114條第2款及道路交通管理處罰條
    例第24條第1項第2款、第35條第1項第1款分別定有明文。本
    件受處分人於98年8月28日22時54分許，駕駛車牌號碼FP5-1
    58號普通重型機車，在臺中縣東勢鎮○○街西新巷89之 8號
    前，因「酒醉駕車，經測試值為0.79mg/l不合格」之違規，
    由臺中縣警察局東勢分局員警開單告發等情，為受處分人所
    是認，並有臺中縣警察局舉發違反道路交通管理事件通知單
    1 份在卷可稽。故受處分人飲用酒類後於上開時地騎乘機車
    ，經員警測試檢定有酒精濃度超過規定標準即吐氣所含酒精
    濃度超過每公升0.25毫克以上之事實，即堪認定。從而，員
    警以受處分人有違反道路交通管理處罰條例第35條第1項第1
    款規定之行為，製作上開舉發違反道路交通管理事件通知單
    予以舉發，嗣經原處分機關於99年 9月10日，以豐監稽違字
    第裁63－HD000 0000號裁決書，裁處受處分人罰鍰4萬5千元
    ，吊扣駕駛執照12個月，並施以道安講習，於法固屬有據。
  (二)惟按94年2月5日公布，95年2月5日施行之行政罰法第26條規
    定：「一行為同時觸犯刑事法律及違反行政法上義務規定者
    ，依刑事法律處罰之，但其行為應處以其他種類行政罰或得
    沒入之物而未經法院宣告沒收者，亦得裁處之。前項行為如
    經不起訴處分或為無罪、免訴、不受理、不付審理之裁判確
    定者，得依違反行政法上義務規定裁處之」。所稱其他種類
    行政罰，係指違反行政法上之義務應受裁罰性之不利處分，
    依行政罰法第 2條規定，包括限制或禁止行為之吊扣證照處
    分。而行政罰法第26條之立法目的則明白揭示：「一一行為
    同時觸犯刑事法律及違反行政法上義務規定時，由於刑罰與
    行政罰同屬對不法行為之制裁，而刑罰之懲罰作用較強，故
    依刑事法律處罰，即足資警惕時，實無一事二罰再處行政罰
    之必要。且刑事法律處罰，由法院依法定程序為之，較符合
    正當法律程序，應予優先適用。但罰鍰以外之沒入或其他種
    類行政罰，因兼具維護公共秩序之作用，為達行政目的，行
    政機關仍得併予裁處，故為第 1項但書規定。二前述行為如
    經檢察官為不起訴處分或法院為無罪、免訴、不受理或不付
    審理（少年事件）之裁判確定，行政罰之裁處即無一事二罰
    之疑慮，故第 2項規定此時仍得依違反行政法上義務之規定
    裁處」。本件受處分人上開酒後駕車除構成道路交通管理處
    罰條例第35條第1項第1款之交通違規事由外，亦已合於刑法
    第185條之3服用酒類不能安全駕駛動力交通工具而駕駛罪之
    構成要件，是道路交通主管處罰機關除有上開行政罰法第26
    條第 1項但書之規定，得處以其他種類行政罰之情形外，關
    於罰鍰部分，即應依同條第 1項前段及道路交通管理處罰條
    例第10條之規定，移送地方法院檢察署處理，於移送後，非
    有行政罰法第26條第 2項所定不起訴等事由，得依違反行政
    法上義務之規定裁處者，即不得再依道路交通管理處罰條例
    第35條第1項第1款之規定裁處行為人罰鍰之行政罰。
  (三)又按被告於緩起訴期間內，有左列情形之一者，檢察官得依
    職權或依告訴人之聲請撤銷原處分，繼續偵查或起訴：一於
    期間內故意更犯有期徒刑以上刑之罪，經檢察官提起公訴者
    。二緩起訴前，因故意犯他罪，而在緩起訴期間內受有期徒
    刑以上刑之宣告者。三違背第253條之2第 1項各款之應遵守
    或履行事項者。檢察官撤銷緩起訴之處分時，被告已履行之
    部分，不得請求返還或賠償，刑事訴訟法第253條之3定有明
    文。故檢察官為緩起訴處分後，於緩起訴猶豫期間內，仍可
    對行為人繼續觀察，如行為人顯無反省警惕之情，或根本欠
    缺反省警惕之能力，檢察官即得依職權或告訴人之聲請，將
    緩起訴處分撤銷。準此，行為人於緩起訴處分之猶豫期內，
    將來是否會被檢察官起訴，尚未能終局確定，即緩起訴處分
    在猶豫期間內，仍不具有實質確定力。若行為人嗣經檢察官
    撤銷緩起訴處分，則將面臨刑事追訴處罰，依行政罰法第26
    條第 1項之規定，已不得再行裁處行為人罰鍰，自不待言；
    惟在行為人確實遵守並履行各項緩起訴條件之情形，除非合
    於刑事訴訟法第 260條所定情形之一，否則行為人即無再就
    同一案件遭受刑事訴追之虞，惟經由緩起訴處分條件之履行
    使其免於遭檢察官發動起訴程序，仍具有替代刑罰之效果，
    廣義而言，應屬「實質刑事法律處罰」，而有行政罰法第26
    條第1項「一事不二罰」規定之適用。至法務部95年5月25日
    法律字第0950700393號函雖謂：行政罰法第26條第 2項所稱
    「不起訴處分」包括「緩起訴處分」在內。惟行政罰法於94
    年2月5日公布時，刑事訴訟法早於91年2月6日即已增訂公布
    關於緩起訴處分之規定。換言之，在行政罰法第26條立法之
    時，刑事訴訟法已有緩起訴之制度，然行政罰法第26條明文
    列舉不起訴處分、無罪、免訴、不受理判決、不付審理之裁
    判，卻未將緩起訴處分列入，顯係有意排除緩起訴處分之適
    用；況行政罰法第26條第 2項之規定，係課予人民不利益之
    羈束處分，自須法有明文始得為之，茲行政罰法第26條第 2
    項，既未明列「緩起訴處分」，自不得逕就性質不盡相同之
    「不起訴處分」為擴張解釋，以作為處罰之依據。故自行政
    罰法第26條規定之立法意旨為有利於受處分人之解釋，宜認
    應受行政裁罰之行為，關於「罰鍰」部分，同一事實如經緩
    起訴處分確定者，亦有行政罰法第26條第 1項所定一事不二
    罰原則之適用。
四、綜上所述，受處分人上開酒後騎乘機車之行為，既因該當刑
    法第185條之3公共危險罪之構成要件，而經臺灣臺中地方法
    院檢察署檢察官於98年 8月30日，以98年度速偵字第3121號
    為緩起訴處分，緩起訴期間為 1年，受處分人應自緩起訴處
    分確定日起至緩起訴期間屆滿前 4個月內，向指定之公益團
    體或社區提供40小時之義務勞務及參加法治教育 2場次等情
    ，有該緩起訴處分書在卷可稽，依照上開說明，原處分關於
    罰鍰4萬5千元部分，依行政罰法第26條第 1項前段規定，即
    應依刑事法律處罰之，已無再依上開道路交通管理處罰條例
    第35條第1項第1款裁處行政罰鍰之餘地，受處分人據以聲明
    異議為有理由，原處分就此部分應予撤銷，另由本院為受處
    分人不罰之諭知。至於原處分關於吊扣駕駛執照及施以道安
    講習部分，則係預防將來再犯危險之管制罰，而有別於前揭
    針對已發生違規事實科處罰鍰之行政秩序罰，屬行政罰法第
    26條第 1項但書所稱之「其他種類行政罰」，原處分機關仍
    得依道路交通管理處罰條例第35條第1項第1款併予裁處，惟
    受處分人就此部分並未聲明異議，自非本院審酌之範圍，附
    此敘明。
五、據上論斷，應依道路交通管理處罰條例第87條第 2項，道路
    交通案件處理辦法第20條規定，裁定如主文。
中    華    民    國    99    年     9    月    30    日
                    交通法庭    法  官  張智雄
以上正本證明與原本無異。
如不服本裁定，應於收受送達後5日內向本院提出抗告狀。（應
附繕本）
                                書記官  黃舜民
中    華    民    國    99    年     9    月    30    日

司法院資訊處製作；財團法人民間司法改革基金會備份。
